【裁判字號】    92,上更(一),101
【裁判日期】    920530
【裁判案由】    違反著作權法
【裁判全文】
臺灣高等法院高雄分院刑事判決                九十二年度上更(一)字第一一號
    自訴人    丙○○
    被  告    乙○○
    被  告    甲○○
  共      同
  選任辯護人  謝仲瑜    律師
              王進佳
右上訴人因被告等違反著作權法案件，不服臺灣高雄地方法院九十年度自更字第四號
中華民國九十年六月二十二日第一審判決，提起上訴，判決後經最高法院發回更審，
本院判決如左：
      主  文
上訴駁回。
      理  由
一、自訴意旨略以：被告乙○○、甲○○明知騎龍觀音圖為自訴人丙○○於民國（以
    下同）七十四年間創作，收編於「梅嶺美術會會展專集第四集」內，而享有著作
    財產權之美術著作，竟於不詳期間起，意圖銷售，各基於概括之犯意，未經丙○○同意，乙○○在高雄市○○區○○街一一０號合信印經處，連續將騎龍觀音圖
    畫像予以重製或印製於其出版之觀世音菩薩靈感錄、觀世音菩薩傳封面，重印觀
    世音顯像真影及白衣大士神咒卡，甲○○亦在高雄市○○區○○路一九七巷廿六
    號寸心印經處，連續將騎龍觀音圖畫像印製於其出版之觀世音菩薩靈感錄封面、
    觀世音顯像真影及白衣大士神咒卡，以印經處為名分別販售，經丙○○分別於八
    十七年三月二十二日、三月二十日發覺，並發函催告解決，迄今仍置之不理，因
    認被告乙○○、甲○○二人均涉有違反著作權第九十一條第二項之擅自重製他人
    著作罪嫌。
二、自訴人認被告乙○○、甲○○涉有違反著作權法之擅自重製他人著作罪嫌，無非
    係以騎龍觀音圖為自訴人丙○○於七十四年間所創作，為被告乙○○、甲○○所
    仿造重製用於其等所印之觀世音菩薩靈感錄、白衣大士神咒卡、觀世音菩薩傳等
    書上，並提出觀世音菩薩靈感錄、白衣大士神咒卡、觀世音菩薩傳、觀世音菩薩
    顯聖真影等書，為其論據。
三、訊據被告乙○○、甲○○固不諱言有印製觀世音菩薩靈感錄、觀世音菩薩傳、觀
    世音菩薩顯聖真影、白衣大士神咒等善書其封面有印騎龍觀音圖像之行為，惟均
    堅決否認有何侵害自訴人著作權之犯行，辯稱：騎樓觀音圖自四十八年八七水災
    以後即流傳於民間，家家戶戶多會張貼並信仰之，我們以助人行善之心印製該騎
    龍觀音，從未料及該圖有著作權之問題，且以為印贈使之廣為流行乃積功德，故
    實無侵害著作權之故意，又自訴人所繪製之騎龍觀音像乃羅守仁透過甲○○委託
    自訴人以流傳甚廣之黑白騎龍觀音為本而繪成，並非自訴人自行想像創作，且其
    上色幾乎與日本畫家原田直次郎所繪者相同，故自訴人所繪之騎樓觀音圖不具原
    創性，況七十二年間即有彩色之觀音騎龍圖在市面流通，亦足證自訴人係抄襲他
    人作品而來，並無著作權等語。經查：
（一）證人羅守仁（現已亡故）於八十七年八月十一日檢察官偵查另案（丙○○告曾
      進、曾歐陽金善違反著作權法案件即八十七年度偵字第一○九四五號案）時
      陳稱：「我有拿一張黑白觀音像交給丙○○，等他畫成彩色版觀音像再交給我
      ，原圖還在我這裡」等語；又羅守仁於臺灣高雄地方法院檢察署八十七年度偵
      續字第三三九號案件八十七年十二月二十八日訊問時仍陳稱：「（提示觀世音
      菩薩顯聖真影影本，其原圖是否在你那否？）對，我當初委託丙○○畫的，時
      間忘了，好像於七十三年，我有拿黑白騎龍觀音像給他參考，叫他畫成彩色油
      畫（即Ａ圖）的給我，黑白騎龍觀音像市面上都有．．」、「畫是他（即自訴
      人）畫的，著作權歸他，所有權歸我」等語在卷，自訴人丙○○亦不否認證人
      羅守仁所述之真實性，本院審理時自訴人丙○○亦自承羅守仁拿黑白騎龍觀音
      像給他畫成彩色畫像（見九十二年五月廿七日本院審判筆錄），足見自訴人丙○○所繪彩色騎龍觀音像（即送鑑定色之Ａ圖），確係羅守仁於七十三年間提
      供坊間之黑白騎龍觀音像，委託自訴人繪製成彩色的圖像而來，自訴人丙○○
      稱係其自行想像而來，當非可採。
（二）依被告乙○○、甲○○二人所提出之「近代日本美術之名作」所示，日本畫家
      原田直次郎於一八九０年即已將其所畫之「彩色騎龍觀音像圖」（即送鑑定之
      Ｂ圖，見原審證物袋內東京國立近代美術館出版之「近代日本美術之名作」第
      十八頁，真品藏於日本護國寺），在早年彩色畫像尚未多見之情況下，其翻拍
      而成之「黑白騎龍觀音像」圖，於民間早已流傳甚久，且為眾信徒所共知，已
      是不爭之事實，且有白衣大士聖像八七水災大肚溪顯化救劫真影附卷可憑。
      經將自訴人丙○○所繪之「觀世音菩薩顯聖真影」圖（即Ａ圖），與日本畫家
      原田直次郎所繪「騎龍觀音」圖（即Ｂ圖），以肉眼相互比對結果，二者之構
      圖、形態及景物配置多屬雷同（兩者均龍頭冒出水面，前面有三個爪，均屬青
      龍、觀音菩薩變現女身騎在龍身上，觀音菩薩均穿白衣，均腳露出，後面有龍
      身翻滾在水裡面，觀音菩薩均左手拿著淨瓶，右手拿柳枝，兩者位置角度布局
      相同）。
（三）自訴人丙○○所繪製之彩色Ａ圖，與日本畫家原田直次郎於一八九０年所畫之
      Ｂ圖雷同，經台灣高雄地方法院於八十八年訴字第三六九號刑事案件審理中將
      Ａ、Ｂ兩圖送請經濟部智慧財產局從美術專業觀點鑑定其間之相似性（Ｂ圖以
      日本東京國立近代美術館出版之「近代日本美術名作集」畫冊上之騎龍觀音像
      作鑑定樣本），其鑑定意見為：「該兩圖整體之畫面構圖，景物配置，如觀音
      姿態與蜿轉靈動的龍形，皆同出一轍，未顯差異。此外Ｂ圖之日本畫家筆下的
      「騎龍觀音」」作品，無論是畫面上光影層次，肌理質感，皆具細緻分明，充
      分表現出作者深具堅實嫻熟的繪畫技巧，以及嚴謹構圖之主要特色。反觀Ａ圖
      「騎龍觀音」作者丙○○的繪畫，無論是主體觀音相貌之左右兩側，神龍的雙
      眼位置，皆明顯地形成左側偏大，與身體角度造成透視上不合理的破綻畫面，
      尤其是觀音立姿的右前腳未見明確畫出，使身體重心不穩，形成極不相似之差
      異性，雖然其中局部配飾不相同，如頭飾，但就整體造形觀之，則未見特色」
      等語，有該局八十八年十月二十六日（八八）智著字第八八六０三八八五號函
      所附之鑑定報告在卷可稽（附於台灣高雄地方法院八十八年度訴字第三六九號
      卷第一０六頁至一０七頁），智慧財產局鑑定結果認兩圖整體之畫面構圖、景
      物配置及主要構圖之觀音姿態與龍身蜿轉靈動之龍形，皆如出一轍，在外觀上
      未顯差異等語，實已就作品之主要特色加以比較而提出意見，認兩圖有極明顯
      之「相似性」，且進一步就主體觀音相貌左右二側、神龍雙眼位置、身體角度
      所造成之透視上不合理現象、觀音立姿、局部配飾、頭飾等細微處加以比較，
      認自訴人丙○○就其所繪畫結果仍認「未見特色」，足徵Ａ圖相較於Ｂ圖，並
      無本質上之變化，或縱有些微變化但並非重要，而在程度上仍不具「個別獨具
      之創意」或著作人「獨立創作之結果」，即所謂之「原創性」，故Ａ圖不僅明
      顯相似性於Ｂ圖，且Ａ圖之繪製成果在程度上不具「原創性」，故Ａ圖「實質
      相似」於Ｂ圖，當可認定。
（四）按著作權法第三條第一項第一款規定：「著作，指屬文學、科學、藝術或其他
      學術範圍之『創作』」。而所謂『創作』係指人將其內心思想、情感，藉語言
      、文字、符號、繪畫、聲音、影像、肢體動作．．．等表現方法，以「個別獨
      具之創意」表現於外者；而前述所稱之「個別獨具之創意」或著作人「獨立創
      作之結果」即所謂之「原創性」、或「獨創性」。如作品並非著作人獨立創作
      之結果，而屬習見習知之圖形或「抄襲」得來，即非以個別獨具之創意表現於
      外，應無「原創性」可言，自非屬『創作』，則該抄襲而來之「作品」，當不
      成為著作權法第三條第一項第一款所定之「著作」。惟因人類之思想、情感，
      往往受先人之影響，以過去之文化為基礎加以創造而產生，是產生之作品只要
      是係出於各著作人「獨立創作之結果」，其間如無「抄襲」之情事，縱使或雷
      同或相似，各人就其作品均得享有著作權；從而，有謂：所產生之「作品」其
      「原創性」應係相對性，亦是比較性之概念（蕭雄淋著：「新著作權法逐條釋
      義(一)」，八十七年七月最新修定版第廿三頁參照）。申言之，一作品倘係仿自
      他人之著作變化而來，該作品得否享有著作權，仍應視與著作權法就「著作」
      所為之定義是否相符而定；亦即，要符合「原創性」之要件，該作品對於他人
      之「著作」而言，至少應有本質上之變化，而不應僅有不重要之變化。因此，
      如作品與在先之「著作」，有可區別之變化，且該變化非不重要，並為著作人
      獨立努力之產物，即有充份之原創性，而屬『創作』之「著作」；反之，苟「
      作品」未與被抄襲之「著作」有可區別之變化，該抄襲者之「作品」本身所付
      之心血，因不具「原創性」，即不得享有著作權之保護（以上參照蕭雄淋著：
      著作權法研究(一)，七十八年九月增定版第七十四、七十五頁）。從而，如有印
      製該抄襲而來之「作品」，因該「作品」不具「原創性」而非屬『創作』之「
      著作」，自不生侵害著作權之問題，進而亦無著作權法之刑責可言。本件自訴
      人丙○○所繪之Ａ圖相較於日本畫家原田直次郎於一八九０年即已將其所畫之
      Ｂ圖，並無本質上之變化，或縱有些微變化但並非重要，而在程度上仍不具「
      個別獨具之創意」或著作人「獨立創作之結果」，故Ａ圖不僅明顯相似性於Ｂ
      圖，且Ａ圖之繪製成果在程度上不具「原創性」，已如前述，自不得享有著作
      權之保護。
（五）自訴人丙○○控告曾進、曾歐陽金善違反著作權法案件即八十七年度偵字第
      一○九四五號案，該案與本件相同（均同屬騎龍觀音像涉訟），該案已經台灣
      高雄地方法院以八十八年訴字第三六九號刑事判決無罪，並經本院以八十九年
      度上訴字第十四號判決無罪確定，有該案卷宗可憑。
    綜上所述，自訴人丙○○之Ａ圖既無特殊創意，而與日本畫家原田直次郎於一八
    九０年所畫Ｂ圖具有「實質相似性」，則依前開說明，Ａ圖應係「抄襲」Ｂ圖，
    而不具「原創性」，自非屬『創作』之「著作」，從而該抄襲而來之「作品」，
    當不成為著作權法第三條第一項第一款所定之「著作」，自不生侵害著作權之問
    題，故被告乙○○、甲○○二人縱使重製自訴人丙○○之Ａ圖，亦無著作權法之
    刑責可言，此外復查無其他積極確切證據足認被告乙○○、甲○○二人有何違反
    著作權法犯行，其等犯罪均屬不能証明。
四、原審以不能証明被告乙○○、甲○○犯罪，依法諭知無罪，核無不合，自訴人丙○○上訴指摘原判決不當，為無理由，應予駁回。
據上論結，應依刑事訴訟法第三百六十八條，判決如主文。
中      華      民      國    九十二    年      五      月     三十     日
                              臺灣高等法院高雄分院刑事第九庭
                                  審判長法官  張明松
                                        法官  任森銓
                                        法官  張盛喜
右正本證明與原本無異。
如不服本判決應於收受本判決後十日內向本院提出上訴書狀，其未述上訴理由者，
並得於提起上訴後十日內向本院補提理由書狀（均須按他造當事人之人數附繕本)「
切勿逕送上級法院」。
                                      書記官  楊茱宜
中      華民      國    九十二     年      五      月     三十    日


司法院資訊處製作；財團法人民間司法改革基金會備份。
